ACORDAO-COMPLETO-2434597

ACÓRDÃO 502/2021 ATA 7/2021 - PLENÁRIO

VISTOS, relatados e discutidos estes autos de Auditoria realizada no âmbito do Fiscobras 2020, com o objetivo de fiscalizar as obras de construção do Lote 5F da Ferrovia de Integração Oeste Leste (Fiol) , trecho Caetité - Barreiras, no Estado da Bahia, que se encontram sob a responsabilidade da Valec - Engenharia, Construções e Ferrovias S.A. (Valec) , possuindo como abrangência temporal a execução e as principais alterações contratuais realizadas entre dezembro de 2018 e agosto de 2020,
ACORDAM os Ministros do Tribunal de Contas da União, reunidos em sessão de Plenário, ante as razões expostas pelo Relator, em:
9.1 realizar oitiva, com fundamento no art. 250, inciso V, do Regimento Interno do Tribunal de Contas da União, da empresa Valec - Engenharia, Construções e Ferrovias S/A (CNPJ 42.150.664/0001- 87) e do Consórcio FIOL - Lote 05 (CNPJ 27.853.182/0001-08) , este último caso queira, para que, no prazo de 15 (quinze) dias, a contar da ciência, se manifestem quanto à alteração da composição de preços pelo método de "enleiramento", item 3.2 e respectivos subitens em substituição integral aos previsto inicialmente em contrato no item 3.1 e respectivos subitens, acarretando dano potencial ao erário da ordem de R$ 3.971.449,50 (a preços iniciais, ref. set/2009) ; e
9.2 enviar cópia deste Acórdão, acompanhada do relatório de auditoria (peça 66) , à Valec - Engenharia, Construções e Ferrovias S/A e ao Consórcio FIOL - Lote 05, para subsidiar as manifestações requeridas.

Relatório de auditoria realizada com o objetivo de fiscalizar as obras de construção do Lote 5F da Ferrovia de Integração Oeste Leste (Fiol), trecho Caetité  Barreiras, no Estado da Bahia.

Valec Engenharia Construções e Ferrovias S/A; e Valec Engenharia, Construções e Ferrovias S.A. (Filial RJ).

3. Interessado: Congresso Nacional (vinculador).

13.1. Ministros presentes: Ana Arraes (Presidente), Walton Alencar Rodrigues, Aroldo Cedraz, Raimundo Carreiro, Bruno Dantas, Vital do Rêgo e Jorge Oliveira.
13.2. Ministros-Substitutos convocados: Marcos Bemquerer Costa e André Luís de Carvalho.
13.3. Ministro-Substituto presente: Augusto Sherman Cavalcanti (Relator).

AUGUSTO SHERMAN

Trata-se de auditoria realizada na Valec Engenharia, Construções e Ferrovias S.A. (Valec) , no âmbito do Fiscobras 2020, com o objetivo fiscalizar as obras de construção do Lote 5F da Ferrovia de Integração Oeste Leste (Fiol) , trecho Caetité - Barreiras, no Estado da Bahia, decorrente do Acórdão 1010/2020-TCU-Plenário, de relatoria do Ministro José Mucio Monteiro, possuindo como abrangência temporal a execução e as principais alterações contratuais realizadas entre dezembro de 2018 e agosto de 2020.
Reproduzo a seguir o teor principal do relatório (Fiscalização 117/2020) elaborado pela Secretaria de Fiscalização de Infraestrutura Portuária e Ferroviária (peça 66) :
"Apresentação
Trata-se de fiscalização no Lote 5F da Ferrovia de Integração Oeste-Leste (Fiol) , localizado no trecho compreendido entre Caetité e Barreiras, no estado da Bahia.
A presente auditoria foi iniciada com o objetivo de fiscalizar as obras de implantação do Lote 5F, que se encontram sob a responsabilidade da Valec - Engenharia, Construções e Ferrovias S.A. (Valec) .
I.1. Importância socioeconômica
Na área de abrangência desse trecho da ferrovia, as atividades econômicas mais importantes são o agronegócio e a mineração. No polo de Barreiras/BA, além da lavoura e da pecuária, outras atividades estão associadas, tais como o beneficiamento, a armazenagem, o transporte e a comercialização de produtos e insumos. Na região do Oeste Baiano as culturas que predominam são soja, milho, algodão, feijão e mandioca.
Os benefícios esperados com a construção da Fiol, conforme a Valec, são: reduzir os custos de transporte de grãos, álcool e minérios destinados aos mercados internos e externos; aumentar a produção agroindustrial da região, motivada por melhores condições de acesso aos mercados nacional e internacional; interligar os estados de Tocantins, Maranhão, Goiás e Bahia aos portos de Ilhéus/BA e Itaqui/MA, proporcionando melhor desempenho econômico de toda a malha ferroviária; incentivar investimentos na modernização e produção; e melhorar a renda e a distribuição da riqueza nacional; reduzir a emissão de poluentes; e reduzir o número de acidentes em rodovias (Fonte: Sítio eletrônico da Valec, link http://www.valec.gov.br/ferrovias/ferrovia-de-integracao-oeste-leste/a-ferrovia-de-integracao-oeste-leste , consulta realizada em 22/7/2020) .
Introdução
I.2. Deliberação que originou o trabalho
Em cumprimento ao Acórdão 1010/2020-TCU-Plenário, de relatoria do Ministro José Mucio Monteiro, realizou-se auditoria Valec Engenharia, Construções e Ferrovias S.A., no período compreendido entre 15/6/2020 e 11/8/2020.
As razões que motivaram esta auditoria no Lote 5F foram o atendimento aos critérios de materialidade, risco e relevância.
I.3. Visão geral do objeto
Em 2008, a Valec recebeu do Governo Federal a concessão para a implantação e operação da Fiol, com extensão prevista de 1.527 km, entre Ilhéus/BA e Figueirópolis/TO (cf. Figura 1) .
Figura 1 - Mapa Esquemático da Fiol
Fonte: site da Valec, link https://www.valec.gov.br/ferrovias/ferrovia-de-integracao-oeste-leste/trechos/caetite-ba-barreiras-ba - consulta realizada em 13/8/2020) .
O trecho entre Caetité/BA e Barreiras/BA apresenta 485 km de extensão e foi divido em 4 lotes (5F, 5FA, 6F e 7F) , sendo que o Lote 5F contempla as obras da presente auditoria (cf. Figura 2) .
Figura 2 - Localização do Lote 5F no Percurso da Ferrovia
Fonte: Relatório de Atividades Técnicas (RAT) do Lote 5F, junho/2020
Inicialmente, para a Construção do Lote 5F da Fiol, foi celebrado o Contrato 58/2010 com o consórcio Mendes Junior - Sanches Tripoloni - Fidens, no valor original de R$ 720.083.377,91 (data base set/2009) . Em janeiro de 2014, houve o distrato do Contrato, com base no art. 79, inciso II, da Lei 8.666/1993, publicado no DOU de 17/1/2014. Ressalta-se que este Contrato não foi incluído no escopo desta auditoria.
O Contrato 6/2014, objeto desta auditoria, foi celebrado junto ao Consórcio Pavotec-Trail, no valor inicial de R$ 849.764.651,51, referente às obras remanescentes do Lote 5F da Concorrência 5/2010, para implantação do subtrecho do fim da Ponte sobre o Rio São Francisco (Km 828 + 130) até o Riacho da Barroca (Km 990 + 170) , com extensão de 162,04 km.
As alterações efetivadas na participação do Consórcio foram mediante celebração de termos aditivos ao contrato, conforme a seguinte ordem cronológica:
Mediante a assinatura do 3º Termo Aditivo ao Contrato 6/2014 (data da assinatura 28/10/2015) , publicado do DOU n.º 226, de 16/11/2015, p.158, o Consórcio Pavotec-Trail, CNPJ 27.394.840/0001-32, promove a retirada da empresa TRAIL Infraestrutura Ltda, que detinha 35% do consórcio, remanescendo apenas a empresa Pavotec Pavimentação e Terraplenagem Ltda.
Mediante a assinatura do 6º Termo Aditivo ao Contrato 6/2014 (data da assinatura 18/10/2017) , publicado no DO n.º 211, de 3/11/2017, p. 141, a Pavotec Pavimentação e Terraplenagem Ltda, CNPJ 27.394.840/0001-32 após ser cindida, remanesceu como empresa BTEC Construções S/A CNPJ 27.853.182/0001-08, individualmente com 100% da integralidade dos serviços contratuais.
Mediante a assinatura do 8º Termo Aditivo ao Contrato 6/2014 (data da assinatura 26/3/2018) , publicado no DO, n.º 61, de 29/3/2018, p.125, a BTEC Construções S/A CNPJ 27.853.182/0001-08, constitui o CONSÓRCIO FIOL - LOTE 05, com a empresa LCM Construções e Comércio S/A CNPJ 19.758.842/0001-35, com assunção dos serviços contratuais em regime de CONSÓRCIO FIOL - LOTE 05.
Em julho de 2020 (até a medição 77) , a alocação de recursos no Contrato 6/2014 alcançou R$ 391.105.794,54 (data-base set/2009) , representando 43,61% do valor total previsto. Os principais itens de serviços da apresentaram o seguinte avanço físico: (a) Terraplenagem, 58,57%; (b) Drenagem, 26,80%; (c) Superestrutura, 58,34%; e (d) Obras de Artes Especiais, 9,86%. No cálculo dos percentuais dos avanços considerou-se o aditivo da obra em 24,59% (11º TA) (peça 34) .
HISTÓRICO DAS PRINCIPAIS DECISÕES ADOTADAS SOBRE A OBRA
TC Processo 016.731/2011-5
Trata-se de auditoria no âmbito do Fiscobras 2011, tendo como objetivo fiscalizar as obras da Ferrovia de Integração Oeste Leste - trecho Caetité/BA a Barreiras/BA (Lotes 5F a 7F) . Ressalta-se que o contrato vigente para a construção do Lote 5F era na época da auditoria o Contrato 58/2010, posteriormente rescindido pelas partes.
A equipe de auditoria constatou à época as seguintes irregularidades: (a) projeto básico deficiente; (b) adiantamento de pagamentos; e (c) ausência de critérios objetivos para o julgamento de proposta técnica.
Diante das constatações, o TCU, no Acórdão 2371/2011-TCU-Plenário (Ministro Relator Weder de Oliveira) , determinou à Valec, em sede de medida cautelar, que adotasse providências imediatas no sentido de suspender a execução dos contratos 58/2010 (Lote 5F) , 59/2010 (Lote 6F) , 60/2010 (Lote 7F) e 85/2010 (Lote 5FA) .
A análise das respostas da Valec referentes a essas deliberações motivou a manutenção da determinação cautelar e a emissão de novas determinações, por meio do Acórdão 3301/2011-TCU-Plenário, Ministro Weder de Oliveira. Dentre as determinações exaradas no Acórdão, pode-se destacar, com relação ao Lote 5F:
9.2.3. conclua os projetos executivos dos lotes 5, 5A, 6 e 7 e apresente ao Tribunal tão logo estejam concluídos, contemplando, necessariamente, os estudos e impacto financeiro de cada uma das ações abaixo:
 (...) 
9.2.3.3. promover estudo para cada uma das obras de arte especiais, levando em conta as distâncias de transporte, e selecionar a metodologia para produção dos concretos que for mais vantajosa para a Administração Pública;
9.2.3.4. promover estudo para quantificar os serviços de escavações de materiais de 1ª, 2.ª e 3.ª categorias e solos moles, permitindo o conhecimento real dos quantitativos e serviços necessários para os lotes 5, 6 e 7;
9.2.3.5. realizar sondagens em todas as obras de arte especiais dos lotes 5, 5A, 6 e 7, em quantidade compatível com a extensão e quantidade de apoios de cada uma das obras de artes especiais;
9.2.3.6. concluir os projetos executivos das obras de artes especiais dos lotes 5, 5A, 6 e 7, contemplando as soluções de fundações e dimensionamento das estruturas, com detalhamento da metodologia construtiva (ex.: moldada in loco x pré-moldada) ;
9.2.3.7. concluir os estudos de localização das jazidas de areia e brita, que deveriam ter sido realizados na fase de projeto básico, a fim de verificar as reais distâncias de transporte que serão utilizadas nos serviços explícitos de transportes e nas composições que possuem composições auxiliares de transporte, e exemplo dos dormentes de concreto, considerando o real posicionamento dos canteiros de obras;
Entre outubro de 2013 e abril de 2014, foram revogadas as medidas que suspendiam a execução das obras dos Lotes 5F, 5FA, 6F e 7F, conforme citado a seguir:
2/10/2013: Liberação das obras do Lote 5F - Acórdão 2700/2013-TCU-Plenário
4/12/2013: Liberação das obras do Lote 5FA - Acórdão 3376/2013-TCU-Plenário
16/4/2014: Liberação das obras dos Lotes 6F e 7F - Acórdão 1022/2014-TCU-Plenário
O voto condutor do Acórdão 2700/2013-TCU-Plenário, de relatoria do Ministro Weder de Oliveira, resume o motivo da revogação da cautelar:
A partir da análise das sucessivas manifestações da Valec juntadas aos autos, constata-se que as ações empreendidas pela empresa em cumprimento aos Acórdão 2371/2011-TCU-Plenário, ainda que não representem cumprimento integral do que foi determinado, reduziram as incertezas e os riscos anteriormente mencionados a um nível que, a meu ver, considerando os benefícios advindos da continuidade das obras, justifica a revogação da medida cautelar.
TC Processo 007.287/2012-7 e TC Processo 007.971/2013-3
Trata-se de auditorias, respectivamente, no âmbito do Fiscobras 2012 e 2013, tendo como objetivo fiscalizar as providências tomadas pela Valec para cumprir as determinações dos Acórdão 3301/2011-TCU-Plenário e 2.371/2011-TCU-Plenário, ambos de relatoria do Ministro Weder de Oliveira, a fim de sanear as irregularidades identificadas no TC Processo 016.731/2011-5.
Em ambos os casos, a equipe de auditoria constatou que as medidas corretivas necessárias para a retomada da obra paralisada não haviam sido integralmente cumpridas pela Valec.
O Ministro Relator Weder de Oliveira, mediante despachos, determinou o apensamento definitivo destes processos ao TC Processo 016.731/2011-5 (peça 53 do TC Processo 007.287/2012-7 e peça 40 do TC Processo 007.971/2013-3) .
I.4. Objetivo e questões de auditoria
A presente auditoria teve por objetivo fiscalizar a obra de construção da Fiol - Lote 5F.
A partir do objetivo do trabalho e a fim de avaliar em que medida os recursos estão sendo aplicados de acordo com a legislação pertinente, formulou-se a seguinte questão:
A formalização e a execução do contrato de obras do Lote 5 da Fiol estão adequadas aos preceitos legais?
I.5. Metodologia utilizada
Os trabalhos foram realizados em conformidade com as Normas de Auditoria do Tribunal de Contas da União (Portaria-TCU 280, de 8/12/2010, alterada pela Portaria-TCU 168 de /6/2011) e com observância aos Padrões de Auditoria de Conformidade estabelecidos pelo TCU (Portaria-Segecex 26 de19/10/2009) .
Para responder à questão de auditoria da matriz de planejamento e preencher a matriz de achados, utilizaram-se as seguintes técnicas de auditoria: requisição e análise documental; reunião com os gestores, confronto de informações e documentos; pesquisas em sistemas informatizados; comparação com a legislação; jurisprudência do TCU e doutrina.
I.6. Limitações inerentes à auditoria
O escopo da auditoria foi limitado em razão da pandemia do Covid-19, que impediu a realização de inspeção de campo e a verificação de procedimentos relacionados à execução e aos métodos construtivos.
I.7. Volume de recursos fiscalizados
O volume de recursos fiscalizados (VRF) , Contrato 6/2014, referente à contratação das obras remanescentes para a construção do Lote 5F, alcançou o montante de R$ 896.845.439,74, a preços de origem (PO) , data base setembro/2009. Este valor contempla as alterações até o 11º TA, assinado em 10/6/2020, resultando em reflexo financeiro de 24,59% em relação ao valor contratado inicialmente de R$ 719.836.083,25.
I.8. Benefícios estimados da fiscalização
Entre os benefícios estimados desta fiscalização pode-se mencionar a expectativa de controle, bem como o aprimoramento da atuação da Valec na elaboração e na execução de projetos de obras ferroviárias. O total dos benefícios quantificáveis é de R$ 3.971.449,50 (estimativa de dano potencial, data-base set/2009) .
Achados de auditoria
I.9. Achado 1. Extrapolação dos quantitativos relacionados aos serviços de terraplenagem inicialmente previstos no Contrato 6/2014
Verificou-se evolução injustificada dos volumes escavados dos materiais de 1ª, 2ª e 3ª categorias, levando a extrapolação dos volumes previstos inicialmente na licitação do Lote 5F. Contatou-se também irregularidades relacionadas ao transporte do material pétreo rachão, bem como alteração indevida do critério de medição da DMT (distância média de transporte) .
III.1.1 Tipificação
Classificação - grave com recomendação de continuidade (IGC) .
Justificativa de enquadramento (ou não) no conceito de IGP da LDO - A situação verificada não se enquadra nas hipóteses previstas no art. 118, §1º, inciso IV, da Lei 13.898, de 11/11/2019 (Lei de Diretrizes Orçamentárias de 2020) , pois não se pode avaliar se os efeitos resultantes da situação possuem materialidade e relevância que justifique tal enquadramento.
III.1.2 Situação encontrada
O TCU, por meio do Acórdão 2371/2011-TCU-Plenário (Ministro Relator Weder de Oliveira) , determinou à Valec, em sede de medida cautelar, que adotasse providências imediatas no sentido de suspender a execução de diversos contratos da Fiol, dentre eles o contrato 58/2010 (Lote 5F) .
Com vistas a suspender a determinação do Tribunal, a Valec adotou as medidas e apresentou documentos comprobatórios no decorrer dos anos seguintes, resultando na revogação da medida cautelar ocorrida em 2013, pelo Acórdão 2700/2013-TCU-Plenário, relatoria do Ministro Weder de Oliveira. 
Dentre os documentos para a liberação apresentados pela Valec encontra-se a manifestação contida na Nota Técnica 45/2013 da Superintendência de Projetos (SUPRO) com informações acerca dos volumes de terraplenagem necessários para a obra do Lote 5F, cuja estimativa era de redução de 9,8% da total previsto na licitação, Concorrência 005/2010 (peça 22, p.10-11) .
Constatou-se, entretanto, após o cotejo dos quantitativos previstos no 11º Termo Aditivo ao Contrato 6/2014 (junho/2020) , com aqueles volumes previstos na licitação, uma projeção de aumento significativo nos investimentos relacionados à movimentação de material de terraplenagem, na ordem de: 48,37% em material de 1ª categoria, 327,01% em material de 2ª categoria e 103,81% em 3ª categoria (peça 20, p.149-150; peça 23) .
Na tabela 1, a seguir, o comparativo dos quantitativos e valores previstos na licitação com os valores após sucessivos aditamentos contratuais até o atual 11º TA, no lote 5F.
Tabela 1 - Resumo dos serviços de Escavação, Carga e Transporte de 1ª, 2ª e 3ª categorias
	Discriminação
	Contrato Inicial
	Aditivos até o 11º TA
	Reflexo financeiro

		Quantidades
	Valor (R$) 
	Quantidade
	Valor (R$) 
	
	1ª CATEGORIA

	Escav, Carga e Transporte (m3)  
	4.819.949,43
	35.179.355,15
	7.148.499,86
	51.287.234,04
	45,79%

	Momento de transporte para DMT > 5000 m (m3.km) 
	4.937.306,91
	1.141.115,00
	8.177.072,72
	2.600.337,93
	128,88%

	Soma/ reflexo financeiro ponderado para 1ª categoria (R$) 
		36.320.469,86
		53.887.571,97
	+48,37%

	2ª CATEGORIA

	*Escav, carga e transporte com Escavadeira Hidráulica (m3) 
	353.104,06
	1.763.672,00
	EXCLUÍDO NO 5º TA
	
	Escavação, carga e descarga para DMT > 5000 m (m3) 
	159.975,00
	601.506,00
	248.721,06
	953.191,19
	
	Momento transporte>5000m (m3.km) 
	1.763.672,00
	3.915.351,84
	1.733.573,05
	3.832.990,79
	
	**Escavação e enleiramento auxiliar com Trator de Esteiras para escavação de material 2ª categoria (m3) 
	INCLUÍDO NO 5º TA
	1.484.851,99
	22.032.511,40
	
	Soma/ reflexo financeiro ponderado para 2ª categoria (R$) 
		6.280.529,84
		26.818.693,38
	+327,01%

	3ª CATEGORIA

	Escav, carga e transporte (m3) 
	369.642,00
	9.852.261,39
	2.161.857,84
	59.279.428,28
	
	Escav, carga e transporte >1200m (m3) 
	2.489.226,00
	45.353.697,72
	770.458,98
	14.037.762,54
	
	Momento de transporte para DMT > 1200 m
			388.110,23
	26.562.264,07
	
	***Adicional de escavação em material 3ª categoria com fogo controlado (m3) 
	INCLUÍDO NO 2º TA
	388.110,23
	26.562.264,07
	
	***Adicional de escavação em material 3ª categoria com fogo controlado e abafado (m3) 
	INCLUÍDO NO 2º TA
	169.143,99
	12.638.438,58
	
	Soma/ reflexo financeiro ponderado para 3ª categoria (R$) 
		55.205.959,11
		112.517.893,47
	+103,81%

	RESUMO GERAL - ESCAV. CARGA E TRANSP. MAT. 1ª 2ª E 3ª CATEGORIAS

	Discriminação
	Contrato Inicial
	Acréscimo
	Total até 11º TA
	Reflexo

	Somatório 1ª, 2ª e 3ª categorias (R$) 
	97.806.958,81
	96.048.804,96
	193.224.158,82
	+97,56%

	Observações:
* A metodologia da escavação de material de 2ª categoria com Escavadeira Hidráulica foi suprimida no 5º TA;
** Inclusão da metodologia com o emprego do Trator de Esteiras e enleiramento auxiliar para escavação de material de 2ª categoria; e
*** Inclusão de serviços novos em escavação de 3ª categoria.

Fonte: elaboração da equipe de auditoria com base nas peças 20, p.150; peça 29, p. 21 e 42.
Considerando o comparativo realizado nos quadros acima, questionou-se a Valec acerca dos acréscimos de volumes e valores constantes no 11º TA, por meio do item 1.2.3, do Ofício de Requisição 2-117-2020-TCU (peça 8, p.2) .
Em nota de lavra do Gerente de Construção da Valec (Fiscal de Obras - Lote 5F) , encaminhada por meio de Ofício 24/2020/GFIOL2 (peça 14) , a Valec, em resposta ao ofício de requisição, informou que o Quadro de Orientação de Terraplenagem (QOT) com os volumes do projeto revisado após as sondagens e aprovados pela SUPRO, não são os volumes da Nota Técnica  045/2013 - SUPRO, haja vista que os volumes que constaram da mesma não consideraram os volumes das caixas de empréstimos. A Valec informou ainda que foram encontrados equívocos em medições de terraplanagens anteriores, realizadas no início de execução do contrato, tanto nos volumes como na distribuição de massa (peça 14, p. 3-4) .
Quanto a estes equívocos, a Valec fez referência à instauração de um processo administrativo de constituição de débito (denominado Processo do QOT) , decorrente de uma demanda da Controladoria Geral da União (CGU) , ainda em tramitação (Processo 51402.208135/2018-67 - Auto  020/2018 - GGATE/SUCON) , que apontou a necessidade de estorno nas quantidades presentes na planilha contratual, de acordo com levantamento a cargo da supervisora do Lote 5F.
Acrescentou que o ajuste a ser realizado contemplaria supressões de quantidades de terraplanagem que não serão necessárias, considerando as revisões que ocorreram durante o desenrolar da obra, e que tais ajustes estão em fase de finalização e serão implementados juntamente com o Termo Aditivo 12, previsto para dezembro de 2020 (peça 14, p.4) .
Destacou também que o motivo que levou à necessidade de revisão dos quantitativos no decorrer da execução das obras foi a constatação de alteração na quantidade, não apenas devido à classificação dos materiais, mas também por equívocos ocorridos no cálculo do projeto.
Argumentou que quando se classifica um corte como de 2ª categoria, que estava previsto originalmente no projeto como material de 3ª categoria, além do volume que sofre a alteração de categoria, tem-se um aumento no volume total do corte devido a alteração na inclinação do talude.
Informou que a Supervisora apresentou outras justificativas para a alteração dos volumes do QOT atual, em relação ao QOT de projeto como as alterações das inclinações dos taludes e/ou criação de banquetas dos cortes em rocha fraturada para a estabilidade dos taludes; volumes das remoções e preenchimento dos materiais de fundação de aterro; inclusão dos volumes de terraplanagem dos projetos de relocações de rodovias (PI's) e vicinais (PN's) , que não constavam no QOT de projeto.
Ressaltou que há ainda aqueles não citados pela Supervisora, como os volumes medidos que excedem ao gabarito de projeto, porém, limitados às tolerâncias conforme critérios de medições das especificações da Valec e os volumes dos rebaixos de corte quando o material não atende aos parâmetros das especificações da Valec e necessita de retirada (peça 14, p.4) .
Na tabela abaixo, reproduzem-se os quantitativos consolidados pela Valec em resposta ao item 1.2.3 do Ofício de Requisição 2-117-2020-TCU (peça 14, p.4) :
Tabela 2 - Comparativo da Orientação de Terraplenagem (QOT) do Contrato Inicial x Projeto de 2014 x TA 12
	Cat.
	Contrato Inicial
	NT 045/2013
	QOT
Projeto-2014
	TA-11
	QOT a ser
Implantado TA-12
	Reflexo TA-12x2014

	1ª
	4.819.949,43
	2.737.760,36
	4.544.570,12
	6.326.183,77
	5.306.153,20
	16,76%

	2ª
	267.224,00
	950.636,59
	1.349.059,79
	1.733.573,06
	1.805.800,82
	33,86%

	3ª
	2.858.868,00
	888.231,54
	1.437.375,23
	2.932.316,82
	1.565.307,91
	8,90%

	Total
	7.949.041,43
	4.576.628,49
	7.331.005,14
	10.992.073,65
	8.677.261,93
	18,36%

Fonte: Valec, resposta ao Ofício de Requisição 2-117-202-TCU (peça 14, p. 4) .
Por fim, o Gerente da Valec concluiu que ao comparar os valores do projeto executivo revisado com a expectativa de execução após a conclusão dos serviços, as variações percentuais estariam dentro de parâmetros coerentes para obras desta magnitude.
A Valec complementou a resposta ao ofício enviando cópia do 'Processo Sancionatório e de Constituição de Débito - Auto n.º 020/2018/-GEATO/SUCON' (peça 28) , motivado pelo apontamento realizado pela CGU, no relatório 'Acompanhamento da Execução de Programa de Governo n.º 2/2017 (CGU, 2017) - 'recomendação 4' (peça 28, p. 85) .
Adicionalmente, a Valec informou que o item da planilha relacionado ao rachão (item 3.6.1) contempla em sua composição o pagamento de transporte com distância média (DMT) de 42,0 km. Entretanto, como a especificação da Valec prevê o pagamento em item específico separado, esse serviço foi pago erroneamente no início da execução da obra, o que pode ter configurado uma duplicidade no pagamento. 
Após a verificação do erro, declarou que foi suspenso o pagamento do transporte, sendo pago conforme composição apenas a execução dos serviços, que já contempla o transporte e relacionou as medidas administrativas em curso:
Constituição de débito, em andamento, para a recuperação dos valores referente ao pagamento do transporte em duplicidade de rachão (item 3.6.1) , Processo IODA n.º 51402.004893/2019- 99, Memorando n.º 1135/2019-Gfiol2/Ggate/Sucon, Carta CSFB n.º 173/2019 e Carta GERCON n.º 066/2019, valor P0 R$ R$ 3.128.653,02 e P0+R R$ 4.844.152,90 (maio/2019) (peça 14, p.5) .
Constituição de débito, em trâmite, para a correção do critério de pagamento referente ao volume da cava ou volume despejado na cava (consumo 1,42) , alusivo ao mesmo serviço de rachão (item 3.6.1) , Processo IODA n.º 51402.004849/2019-89, Memorando n.º 1127/2019-Gfiol2/Ggate/Sucon, Carta CSFB n.º 172/2019 e Carta GERCON n.º 066/2020 - Valor P0 R$ 3.672.497,86 e P0+R R$ 5.686.198,21 (maio/2019) que se corrigido reduzirá o volume de rachão Dmáx=0,40m, medido até então, em 42% (peça 14, p.5) .
Além desses pontos, questionou-se à Valec quais medidas foram adotadas em relação à alteração indevida do critério de medição da DMT, conforme relatado no TC Processo 016.063/2019-8, que culminou no Despacho proferido pelo Ministro Relator Augusto Sherman (peça 36 do TC Processo 016.063/2019-8) , que propôs a oitiva da Valec para que se manifestasse quanto à medição, nas obras de construção dos Lotes 1F, 2F, 3F e 5F, dos serviços de escavação, carga, transporte e descarga de materiais de 1ª e 2ª categorias para DMT > 5.000 metros e de material de 3ª categoria para DMT > 1.200 metros por meio de combinação de itens diferentes dos estabelecidos nas planilhas contratuais, ou seja, 3.1.2 e 3.1.3, para 1ª categoria, 3.2.2 e 3.2.3 para 2ª categoria e 3.3.2 e 3.3.3 para 3ª categoria, tendo em vista as inconsistências decorrentes da adoção dessa metodologia de medição.
Por haver menção ao lote 5F no referido despacho, derivado do mesmo processo licitatório Concorrência 005/2010, o tema foi incluído por meio do item 1.2.4 do Ofício de Requisição 2-117-2020-TCU para que a Valec se pronunciasse a respeito. Em resposta, a estatal apresentou documento de lavra da Gerência de Construção Fiol 2, cujo item 11 faz referência ao Memorando Circular 0136/2019-SUCON, no sentido de demonstrar que após o questionamento do TCU, por meio de alteração realizada no Termo Aditivo n.º 10, a partir da medição 72 (Janeiro/2020) voltou a adotar o critério de pagamento do contrato original (peça 54, p. 2) .
Acrescentou que apesar da correção já ter sido implementada a partir da medição 72 (janeiro/2020) , a verificação da irregularidade das medições pretéritas necessita da abertura de um processo administrativo de constituição de débito, e depende da quantificação dos valores pagos indevidamente até a 71ª medição (dezembro/2019) , a cargo do Consórcio Supervisão FIOL Bahia, conforme solicitação encaminhada por meio de Ofício 2325/2020- Gfio2/Ggate/Sucon (peça 51, p.2) .
III.1.3 Análise da SeinfraPortoFerrovia
Pode-se constatar que a Valec, diante das inconsistências verificadas nos volumes de terraplenagem e serviços relacionados no Contrato 6/2014, está providenciando, por meio da abertura de processos administrativos e de termos aditivos ao contrato, ações visando corrigir eventuais irregularidades.
Com relação aos volumes de terraplenagem, a estatal informou que instaurou um processo administrativo, em decorrência de uma recomendação da CGU, no qual irá avaliar eventuais correções que deverão ser feitas no Quadro de Orientação de Terraplenagem do Lote 5F e que tais ajustes serão implementados no 12º Termo Aditivo.
Com referência ao quadro apresentado pela Valec (Tabela 1) , a previsão média de aumento nos volumes de terraplenagem indica ser de 18,36% em relação ao Projeto Executivo apresentado em 2014. Todavia, todo material escavado de 1ª, 2ª e 3ª categorias devem estar associados às suas respectivas distâncias de transportes para compor o montante a ser investido em terraplenagem. Só assim será possível identificar o real impacto das variações em relação aos investimentos iniciais licitados para o Lote 5F.
Ante a manifestação da Valec em propor os ajustes e a incorporação no 12º Termo Aditivo ao Contrato 6/2020, com previsão para dezembro/2020, entende-se que a empresa poderá sanar as inconsistências verificadas nos volumes de terraplenagem e justificar a eventual necessidade de extrapolação dos volumes incialmente previstos. Assim, por ocasião da instrução de mérito do presente processo, será proposta determinação para que a Valec apresente a conclusão do referido processo administrativo (Processo 51402.208135/2018-67 - Auto N.º 020/2018 - GGATE/SUCON) , bem como toda a documentação referente ao 12º Termo Aditivo, detalhando as alterações inseridas no Contrato do Lote 5F.
Quanto aos demais serviços de terraplenagem, a Valec destacou que encontrou inconsistências no pagamento de transporte do item rachão e, para solucionar essa irregularidade instaurou dois processos administrativos: Processo n.º 51402.004893/2019- 99 - Constituição de débito, em andamento, para a recuperação dos valores referente ao pagamento do transporte em duplicidade de rachão e Processo n.º 51402.004849/2019-89 - Constituição de débito, em trâmite, para a correção do critério de pagamento referente ao volume da cava ou volume despejado na cava.
Diante das ações em andamento na Valec para corrigir essas falhas e da relevância dos valores envolvidos, por ocasião da instrução de mérito do presente processo, será proposta determinação para que a Valec apresente a conclusão dos processos n.º 51402.004893/2019- 99 e 51402.004849/2019-89, bem como os impactos resultantes na planilha orçamentária do Contrato 6/2014 (Lote 5F) .
No que se refere à irregularidade relacionada à alteração do critério de medição da DMT, tratada no âmbito do TC Processo 016.063/2019-8, e que possui reflexos no presente contrato, a Valec comunicou que procedeu com os ajustes na planilha atual por meio do 10º Termo Aditivo, entretanto, para proceder com a verificação da irregularidade das medições pretéritas será necessária abertura de um processo administrativo de constituição de débito, no qual será possível quantificar os valores pagos indevidamente até a 71ª medição do Contrato 6/2014 (dezembro/2019) .
Ante o exposto, entende-se necessário, por ocasião da instrução de mérito do presente processo, propor determinação à Valec para que apresente ao TCU a conclusão do processo administrativo de constituição de débito, no qual os valores pagos indevidamente até a 71ª medição do Contrato 6/2014, decorrentes de alteração indevida no critério de medição da DMT, serão quantificados.
Foram adotados os seguintes critérios para embasar a constatação:
Constituição Federal, art. 37, caput;
Lei 9.784/1999, arts. 2º e 50;
Lei 8.666/1993, art. 65;
Acórdão 2371/2011, Tribunal de Contas da União, Plenário;
Acórdão 2.700/2013, Tribunal de Contas da União, Plenário;
Norma Técnica - Valec: Nota Técnica 45/2013-SUPRO;
Edital da Concorrência Pública 005/2010, Valec (peça 23) ;
11.º Termo Aditivo ao Contrato 006/2014, Valec (peça 20) ; e
Decisão Monocrática Min. Relator TC 016.063/2019 (peça 36) .
I.10. Achado 2. Alteração na metodologia de escavação, carga, descarga e transporte de material de 2ª categoria
Verificou-se alteração de método de execução do serviço de escavação, carga, descarga e transporte de material de 2º categoria resultando em um acréscimo estimado de R$ 3.971.449,50, a preços iniciais (set/2009) , quando comparados com o método previsto no contrato inicial.
III.2.1 Tipificação
Classificação - grave com recomendação de continuidade (IGC) .
Justificativa de enquadramento (ou não) no conceito de IGP da LDO - A situação verificada não se enquadra nas hipóteses previstas no art. 118, §1º, inciso IV, da Lei 13.898, de 11 de novembro de 2019 (Lei de Diretrizes Orçamentárias de 2020) , pois os efeitos resultantes não possuem materialidade e relevância, haja vista representar menos de 1% do valor do contrato, de forma que possa justificar tal enquadramento.
III.2.2 Situação encontrada
Mediante a assinatura do 5º TA ao Contrato 6/2014 da Valec, a execução de serviços de escavação e carga de materiais de 2ª categoria, previstos para serem realizados com Escavadeiras Hidráulicas como equipamento líder, foi acrescida dos equipamentos Trator de Esteiras e Pás Carregadeiras. O argumento utilizado para essa alteração foi de que a especificação da Valec 80-ES-028A-20-8002 apresentaria indicativos da necessidade de 'utilização de equipamento mais pesados de escarificação, constituído de trator de esteira de potência no volante igual ou superior a 270HP e escarificador de dimensões adequadas para operar com o trator mencionado'. Em consequência da aprovação pela Valec da mudança de preços, foram suprimidos todos os preços licitados e substituídos por novas composições de escavação, carga, descarga e transporte para materiais de 2ª categoria (peça 29, p. 42-43) .
Na tabela a seguir são apresentados os novos quantitativos de escavação com enleiramento de material de 2ª categoria, conforme previsto no 5º TA. Cabe esclarecer que enleirar é o processo de acumular material de escavação em montes contínuos ao longo da obra, com o objetivo de facilitar a carga nos Caminhões pela Escavadeira Hidráulica e/ou pela Pá Carregadeira.
Tabela 3 - Novos quantitativos para escavação de material de 2ª categoria incluído no 5º TA
	ITEM DO
CONTRATO
	DESCRIÇÃO DO SERVIÇO
	UNID.
	QUANTIDADE
ACRÉSCIMO
TA-05

	3.2
	Material de 2ª categoria
		
	3.2.4
	Escavação e enleiramento auxiliar para escavação de material 2ª categoria
		
	3.2.4.1
	Esc, carga transp. mat 2ª cat DMT 50m
	m³
	4.100,00

	3.2.4.2
	Esc. carga tr. mat 2ª c. DMT 50 a 200m c/carreg
	m³
	17.458,64

	3.2.4.3
	Esc. carga tr. mat 2ª c. DMT 200 a 400m c/carreg
	m³
	19.027,44

	3.2.4.4
	Esc. carga tr. mat 2ª c. DMT 400 a 600m c/carreg
	m³
	26.890,92

	3.2.4.5
	Esc. carga tr. mat 2ª c. DMT 600 a 800m c/carreg
	m³
	132.565,82

	3.2.4.6
	Esc. carga tr. mat 2ª c. DMT 800 a 1000m c/carreg
	m³
	96.032,11

	3.2.4.7
	Esc. carga tr. mat 2ª c. DMT 1000 a 1200m c/carreg
	m³
	63.939,03

	3.2.4.8
	Esc. carga tr. mat 2ª c. DMT 1200 a 1400m c/carreg
	m³
	78.561,61

	3.2.4.9
	Esc. carga tr. mat 2ª c. DMT 1400 a 1600m c/carreg
	m³
	48.575,61

	3.2.4.10
	Esc. carga tr. mat 2ª c. DMT 1600 a 1800m c/carreg
	m³
	46.434,94

	3.2.4.11
	Esc. carga tr. mat 2ª c. DMT 1800 a 2000m c/carreg
	m³
	0,00

	3.2.4.12
	Esc. carga tr. mat 2ª c. DMT 2000 a 3000m c/carreg
	m³
	118.482,03

	3.2.4.13
	Esc. carga tr. mat 2ª c. DMT 3000 a 5000m c/carreg
	m³
	548.537,16

Fonte: Justificativas da Pavotec - Pavimentação e Terraplenagem S/A para o 5º TA (peça 29, p. 42) .
Assim, observa-se que houve alteração para metodologia de escavação não mais usual tecnicamente, denominado método de enleiramento com Trator de Esteira tipo D8 de material de 2ª categoria para posterior carga com a Pá Carregadeira.
Por meio de Ofício de Requisição 2-117/2020 (peça 8) , item 1.2.2, a Valec foi questionada sobre a justificativa para alteração do método executivo da escavação e carga de material empregando o método de enleiramento e pá carregadeira, com aumento de preço em relação à contratação inicial.
Em resposta, a Valec se pronunciou nos seguintes termos (peça 14, p. 3) :
32.Primeiramente devemos esclarecer que não foi mudada a metodologia de execução. A execução dos serviços seguiu exatamente o que preconiza a especificação. 33. Consequentemente, devido a necessidade de escarificação com trator D-8 (Potência mínima no volante 270 HP) para a escavação de material de segunda categoria, se faz necessário o enleiramento para posterior carregamento dos caminhões. Como as composições de preço de segunda categoria não constam o trator D-8, a contratada solicitou a elaboração de preço novo que foi inserido no contrato por meio do termo aditivo número 05.
III.2.3 Análise da SeinfraPortoFerrovia
A especificação da Valec para serviço de corte: 80-ES-028A-20-8002 (peça 31, p. 1) de fato prevê métodos combinados ' (...) que obriguem à utilização de equipamento mais pesado de escarificação, constituído por trator de esteira de potência no volante igual ou superior a 270HP e escarificador de dimensões adequadas para operar com o trator mencionado (...) '.
A especificação mencionada estabelece um referencial limite do que seria um parâmetro de classificação de material entre 2ª categoria e 3ª categoria ao referenciar o emprego 'obrigatório' do Trator de Esteiras de potência no volante igual ou superior a 270 HP (modelo de referência Caterpillar D8) e escarificador. Não obstante, verifica-se que nem todo o material de 2ª categoria necessita desse equipamento para escavação, em todas as situações.
O texto da norma também aborda a hipótese de não ser possível escavar com o emprego de escarificador combinado com o trator de esteiras: 'eventualmente, pode envolver o uso de explosivos ou processos manuais adequados. Estão incluídos nessa classificação blocos de rocha de volume inferior a 2m³ e matacões ou pedras de diâmetro médio compreendido entre 15cm e 1m'.
No caso concreto, verifica-se que não se deve empregar a interpretação literal da norma em todos os sentidos, o que seria incoerente com as metodologias tradicionais, tendo em vista que essa situação é observada apenas em casos muito esporádicos. Atualmente essa metodologia é superada com emprego de marteletes pneumáticos adaptados às próprias escavadeiras hidráulicas (peça 31, p. 2) .
De outro modo, a mesma norma da Valec não menciona quais outros equipamentos poderiam ser empregados para o serviço, ficando a critério de cada construtor a definição conforme a necessidade constatada in loco. Atualmente, entende-se que o equipamento mais versátil para realizar o trabalho tem sido a Escavadeira Hidráulica, por efetuar a escavação e carga numa mesma operação. Por óbvio, o trator de esteiras deve operar conjugado com pás carregadeiras ou com as escavadeiras hidráulicas nas situações em que o emprego da escavadeira mostra-se tecnicamente desaconselhado. Entretanto, tal metodologia eleva os custos operativos, o que não deve ser aceito pela Administração em desfavor ao erário, apenas por haver menção na norma, para o caso de situações excepcionais.
Importante destacar que os critérios das composições de preços na Valec foram alterados para os mesmos padrões adotados no Dnit, a partir das decisões proferidas no âmbito das obras da Ferrovia Norte Sul (FNS) , a exemplo do Relatório e Voto do Acórdão 462/2010-TCU-Plenário, Relator Ministro Valmir Campelo. A partir da formação da jurisprudência sobre o tema, todas as composições de preços referenciais da Valec seguem o critério estabelecido no Sicro do Dnit.
Conforme sumário daquele Acórdão 462/2010-TCU-Plenário:
1. É viável a utilização do SICRO, com adoção integral dos preceitos, critérios e métodos constantes no Manual de Custos Rodoviários, para serviços de terraplenagem, drenagem, obras-de-arte correntes e especiais, sinalização vertical, obras complementares, proteção vegetal e demais serviços de infra-estrutura ferroviária.
2. A negação de um limite para a remuneração das empresas em seus BDIs, obtidos de valores comumente praticados em empreendimentos congêneres, não somente pode propiciar um enriquecimento sem causa do particular, mas violar uma série de princípios primordiais da Administração, mormente a economicidade, eficiência, moralidade e finalidade, além de viciar a avença em seus princípios basilares de boa-fé e função social do contrato (grifo acrescido) .
Desse modo, visando à economicidade e à eficiência, as planilhas de composição de preços da Valec devem ser avaliadas segundo a metodologia do Sicro do Dnit, estabelecendo critérios de execução aos comumente praticados no mercado.
Em consulta à página do Dnit é possível constatar no mesmo período da Concorrência 005/2010 da Valec, a adoção da metodologia com utilização apenas de escavadeiras hidráulicas para escavação e carga de material de 2ª categoria:
EDITAL N.º 761/2009-00 - CONCORRÊNCIA PÚBLICA PARA CONTRATAÇÃO DE EMPRESA (S) PARA EXECUÇÃO DE SERVIÇOS NECESSÁRIOS Á REALIZAÇÃO DAS OBRAS DE CONSTRUÇÃO DO CONTORNO FERROVIÁRIO NO MUNICÍPIO DE DIVINÓPOLIS/MG:
Fonte: http://www1.dnit.gov.br/anexo/Edital/Edital_edital0761_09-00_2.pdf (p. 73) . Acesso: 03/08/2020.
EDITAL N.º 455/2010-00 - CONCORRÊNCIA PÚBLICA PARA CONTRATAÇÃO DE EMPRESA (S) PARA EXECUÇÃO DE SERVIÇOS NECESSÁRIOS Á REALIZAÇÃO DAS OBRAS DE CONSTRUÇÃO E PAVIMENTAÇÃO NA RODOVIA BR-487 NO ESTADO DO PARANÁ:
Fonte: http://www1.dnit.gov.br/anexo/Edital/Edital_edital0455_10-00_0.pdf (p.76) . Acesso: 03/08/2020.
EDITAL N.º 365/2010-00 - CONCORRÊNCIA PÚBLICA PARA CONTRATAÇÃO DE EMPRESA (S) PARA EXECUÇÃO DE SERVIÇOS NECESSÁRIOS Á REALIZAÇÃO DAS OBRAS DE IMPLANTAÇÃO E PAVIMENTAÇÃO NA RODOVIA BR-432 NO ESTADO DE RORAIMA:
Fonte: http://www1.dnit.gov.br/anexo/Edital/Edital_edital0365_10-00_0.pdf (p. 78) . Acesso: 03/08/2020.
Pelos exemplos acima é possível inferir que a metodologia adotada de enleiramento com trator de esteiras e carregamento com pás carregadeira não são mais usuais para escavação de material de 2ª categoria. Nesse sentido, é corroborado com o contido no Manual de Custos Rodoviários do Sicro2, Vol 4 _Tomo 1, p.15, que em 2003 já mencionava sobre a introdução das composições de escavação com utilização de escavadeiras hidráulicas, 'procedimento atualmente muito utilizado em obras de grande porte e cujos custos apresentam-se bem vantajosos em relação aos demais processos tradicionais'.  
Verifica-se que o potencial de dano ao erário decorrente do pagamento pela composição com o método de enleiramento, comparativamente com o método previsto inicialmente na licitação, é da ordem de R$ 3.971.449,50, a preços iniciais (peça 32) . Este montante, entretanto, é apenas uma estimativa de dano potencial e não possui materialidade e relevância em relação ao valor total analisado, tendo em vista representar menos de 1% do valor atual do contrato de R$ 896.845.439,73.
Diante disso, será proposta a oitiva da Valec para que se manifeste acerca da alteração da composição de preços pelo método de 'enleiramento', item 3.2 e respectivos subitens em substituição integral aos previsto inicialmente em contrato no item 3.1 e respectivos subitens, com potencial de dano ao erário da ordem de R$ 3.971.449,50 (a preços iniciais, ref. set/2009) .
Foram adotados os seguintes critérios para embasar a constatação:
Constituição Federal, art. 37, caput;
Lei 9.784/1999, arts. 2º e 50;
Lei 8.666/93, art. 65;
Contrato Valec 6/2014 e Planilha Orçamentária da Obra contratada (peça 24) ;
Orçamento base da Concorrência 5/2010 - Valec (peça 23) ;
5º Termo Aditivo ao Contrato 6/2014 -Valec (peça 29) ; e
Planilhas integrantes de editais de Concorrência Pública do Dnit (item 76 deste Relatório) .
ANÁLISE DOS COMENTÁRIOS DOS GESTORES
Em conformidade com o art. 14 da Resolução-TCU 315/2020, uma versão preliminar deste Relatório (peça 59) foi encaminhada à Valec Engenharia, Construções e Ferrovias S/A (Ofício 47877/2020-TCU/Seproc, peça 61) para cumprimento da fase de comentários dos gestores, a fim de avaliarem o teor deste Relatório Preliminar e apresentarem suas considerações. Passa-se, então, à análise do comentário encaminhado pelo gestor.
I.11.  Comentários da Valec 
A Valec, por meio do Ofício 421/2020/ADMIN-VALEC/GAB-VALEC/PRESI-VALEC, de 16/9/2020, apresenta as manifestações acerca do Relatório Preliminar de Fiscalização 117/2020 (peça 62) . 
Ao comentar o segundo achado de auditoria - indícios de dano ao erário em decorrência de alteração na metodologia de escavação, carga, descarga e transporte de material de 2ª categoria - a Valec encaminha a Carta CSFB 376/2020 - Lote 5F e seus anexos, contendo todo o histórico de solicitação da aprovação de preços para o item 3.2.4 - Escavação e enleiramento auxiliar para escavação de material de 2ª categoria. 
Dispõe, ainda no Ofício, que o procedimento do Preço Novo é decorrente da necessidade de uso de um equipamento (Trator de Esteiras) , não descrito na patrulha mecânica da Composição de Preço Unitário (CPU) referencial da Valec, no certame licitatório 5/2010. Como exemplo, citou umas das CPUs de Escavação, Carga e Transporte de Material de 2ª Categoria (item 3.2.1.2 do Edital 5/2010-Valec) .
Por fim, cita que a supervisora das obras, na Carta 384/2020, encaminhou documentação complementar demonstrativa do uso do Trator de Esteira e outros cálculos julgados pertinentes, no qual teria se verificado economia na execução de corte em segunda categoria em substituição a terceira categoria, conforme inicialmente previsto em projeto.
IV.1.1. Carta CSFB 376/2020 - Lote 5F (peça 63) 
Esta Carta se refere à posição da Empresa Supervisora das Obras - Consórcio Fiol Lote 5 - a respeito do Relatório Preliminar de Fiscalização 117/2020, na qual dispõe do histórico da solicitação da aprovação dos preços novos para o item 3.2.4 - Escavação e enleiramento auxiliar para escavação de material de 2ª categoria.
Afirma a Supervisora que a Construtora apresentou justificativa quanto à necessidade da utilização do trator de esteira D8 para a escavação de material de 2ª categoria. Ainda na justificativa apresentada, a Construtora apontou a Especificação do Serviço de Corte 80-ES-028-20-8002 sobre a utilização de 'trator de esteira de potência no volante igual ou superior 270 HP e escarificador de dimensão adequadas para operar como trator mencionado'. Esclareceu, na justificativa, que o equipamento requerido não constava na composição de custo apresentada na proposta do contrato.
Diante da justificativa, a Supervisora emitiu a Carta SSL 154/2016 - Lote 5F, em 12/12/2016, com avaliação de preço novo para elaboração do Termo Aditivo 05. Alegou ainda, que, conforme a Especificação do Serviço de Corte 80-ES-028-20-8002, o material de 2ª categoria, por ter caráter intermediário, seria de difícil classificação, sendo favorável, portanto, à inclusão do Equipamento D8 nas especificações de serviços. 
Além disso, a Supervisora esclarece que a inclusão do Equipamento foi aprovada pela Superintendência de Construção da Valec, conforme transcrição da Nota Técnica MJCS 3/2016, na qual pronunciou ser favorável ao pleito da Contratada.
IV.1.2. Carta CSFB 384/2020 - Lote 5F (peça 64) 
Nesta Carta, a Empresa Supervisora complementa as informações já realizadas com relação ao Relatório Preliminar de Fiscalização 117/2020. Acrescenta evidências quanto à utilização do Equipamento D8 nas execuções de terraplenagem, especificamente no material de 2ª categoria. 
Informa ainda, que, de acordo com Quadro Demonstrativo de Custo, teria havido economia financeira de R$ 676.295,94 (ref. set/2009) , sendo o resultado da diferença entre o valor constante no Projeto Executivo (R$ 4.429.330,81) e o valor executado (R$ 3.753.034,87) . 
I.12. Análise dos Comentários da Valec
Inicialmente cabe rememorar o teor do Ofício 47877/2020-TCU/Seproc (peça 61) , no sentido que os comentários têm por objetivo contribuir para uma melhor compreensão das questões abordadas e para conferir maior objetividade e exatidão às informações presentes no relatório da fiscalização e devem contemplar a perspectiva dos dirigentes e as ações corretivas que pretendem tomar. Além disso, não representa abertura do contraditório e, portanto, o envio dos comentários não significa exercício de direito de defesa, o qual, se necessário, poderá ser exercido nas etapas processuais posteriores.
Com relação ao primeiro achado de auditoria - Extrapolação dos quantitativos relacionados aos serviços de terraplenagem inicialmente previstos no Contrato 6/2014 - a Valec não apresentou comentários sobre as conclusões da equipe, bem como sobre a proposta de encaminhamento indicada. Assim, diante da ausência de fatos novos que possam ensejar reanálise do referido achado, mantém-se as propostas de encaminhamento dispostas nos itens 55, 57 e 59.
Por sua vez, no que se refere ao segundo achado - Indícios de dano ao erário em decorrência de alteração na metodologia de escavação, carga, descarga e transporte de material de 2ª categoria - após a análise da documentação apresentada e seus anexos, é possível inferir que a manifestação inicial do Consórcio construtor, em Parecer referente aos preços novos, decorre da interpretação literal da Norma Valec 80-ES-028A-20-8002. Ver.1, de 2017. Constata-se que os fundamentos alegados contrariam a manutenção da metodologia adotada pela Valec na licitação 5/2010, consoante prática de uso de equipamentos mais versáteis, largamente empregados atualmente, inclusive à época da licitação do lote 5F (2010) , prevendo-se a aplicação racional dos recursos públicos, objetivando a contratação de empresas que se adequassem às diretrizes previstas no Sicro 2.
Assim, entende-se que a alteração na metodologia executiva já consolidada em matéria envolvendo serviços de terraplenagem, como exemplo, as contratações promovidas pelo Dnit para a escavação e carga de materiais de 2ª categoria, conforme relacionados nos critérios do achado III.2 (item 80) , não encontram amparo nas hipóteses previstas no art. 65 da Lei 8.666/93.
Quanto à informação prestada pela empresa supervisora de obras em relação à economia em relação ao Projeto Executivo pelo emprego de equipamento D-8, o fato não se relaciona com o tipo de equipamento empregado, mas sim com a correta aplicação da classificação de material de 2ª categoria conforme prevê a norma de classificação. Além disso, demonstra tardiamente a importância da correta caracterização do solo a ser escavado, que deve ocorrer de forma anterior à elaboração do Projeto Executivo, conforme histórico de Decisões prolatadas pelo Tribunal no âmbito das obras da FIOL, no sentido de suspender cautelarmente as obras, até que os resultados das sondagens realizadas em número e em profundidades fossem incorporados aos projetos.
Assim, diante da ausência de fatos novos que possam ensejar reanálise do referido achado, mantém-se a proposta de encaminhamento disposta no item 79.
Conclusão
A presente auditoria realizada no âmbito do Fiscobras 2020, Fiscalização 117/2020, teve por objetivo fiscalizar as obras de construção do Lote 5F da Ferrovia de Integração Oeste Leste (Fiol) , trecho entre Caetité e Barreiras, no Estado da Bahia, decorrente do Acórdão 1010/2020-TCU-Plenário, de relatoria do Min. José Mucio Monteiro.
A aplicação dos procedimentos contemplados na questão de auditoria, dentro do escopo definido para o trabalho, apresentou como resultado os seguintes achados:
Achado 1: Extrapolação dos quantitativos relacionados aos serviços de terraplenagem inicialmente previstos no Contrato 6/2014 (itens 29 a 60) ; e
Achado 2: Alteração na metodologia de escavação, carga, descarga e transporte de material de 2ª categoria (itens 61 a 82) .
Em relação ao Achado 1, verificou-se evolução injustificada dos volumes escavados dos materiais de 1ª, 2ª e 3ª categorias, levando a extrapolação dos volumes previstos inicialmente na licitação do Lote 5F. Constatou-se também irregularidades relacionadas ao transporte do item rachão, bem como alteração indevida do critério de medição da DMT.
Diante dessas constatações, serão tecidas as seguintes propostas de encaminhamento, por ocasião da instrução de mérito do presente processo:
1.1. determinação para que a Valec apresente a conclusão do referido processo administrativo (Processo n.º 51402.208135/2018-67 - Auto N.º 020/2018 - GGATE/SUCON) , bem como toda a documentação referente ao 12º Termo Aditivo, detalhando as alterações inseridas no Contrato do Lote 5F.
1.2. determinação para que a Valec apresente a conclusão dos processos n.º 51402.004893/2019- 99 e 51402.004849/2019-89, bem como os impactos resultantes na planilha orçamentária do Contrato 6/2014 (Lote 5F) .
1.3. determinação à Valec para que apresente ao TCU a conclusão do processo administrativo de constituição de débito, no qual os valores pagos indevidamente até a 71ª medição do Contrato 6/2014, decorrentes de alteração indevida no critério de medição da DMT, foram quantificados.
No tocante ao Achado 2, verificou-se alteração de método de execução do serviço de escavação, carga, descarga e transporte de material de 2ª categoria resultando em um acréscimo estimado de R$ 3.971.449,50, a preços iniciais, quando comparados com o método previsto no contrato inicial.
Em face do impacto financeiro no Contrato 6/2014, será proposta oitiva da Valec para que se manifeste acerca da alteração da composição de preços pelo método de 'enleiramento', item 3.2 e respectivos subitens em substituição integral aos previsto inicialmente em contrato no item 3.1 e respectivos subitens, acarretando dano potencial ao erário da ordem de R$ 3.971.449,50 (a preços iniciais, ref. set/2009) .
Vale ressaltar ainda que os trabalhos da auditoria foram impactados pelas restrições impostas pela pandemia do Covid-19, o que impediu a realização de inspeção de campo e a aplicação de procedimentos relacionados a execução e métodos construtivos. Dessa forma, os procedimentos de auditoria se limitaram a análise documental de informações obtidas por meio de ofícios de requisição, pesquisa em sistemas informatizados da Valec e reuniões remotas com os gestores.
Proposta de encaminhamento
 	Ante todo o exposto, submetem-se os autos à consideração superior propondo:
1.4. Realizar oitiva, com fundamento no art. 250, inciso V, do Regimento Interno do Tribunal de Contas da União, da empresa Valec - Engenharia, Construções e Ferrovias S/A (CNPJ 42.150.664/0001- 87) , para que, no prazo de 15 dias, a contar da ciência, se manifeste quanto à:
1.4.1. alteração da composição de preços pelo método de 'enleiramento', item 3.2 e respectivos subitens em substituição integral aos previsto inicialmente em contrato no item 3.1 e respectivos subitens, acarretando dano potencial ao erário da ordem de R$ 3.971.449,50 (a preços iniciais) .
1.5. Encaminhar cópia da deliberação à Valec e comunicar-lhes que o relatório e o voto que a fundamentarem podem ser acessados por meio do endereço eletrônico www.tcu.gov.br/acordaos e que, caso haja interesse, o Tribunal pode enviar-lhes cópia desses documentos sem qualquer custo."
É o relatório.

não há.

Não atuou.

AUDITORIA. FISCOBRAS 2020. EXTRAPOLAÇÃO DOS QUANTITATIVOS RELACIONADOS AOS SERVIÇOS DE TERRAPLENAGEM INICIALMENTE PREVISTOS NO CONTRATO 6/2014. ALTERAÇÃO NA METODOLOGIA DE ESCAVAÇÃO, CARGA, DESCARGA E TRANSPORTE DE MATERIAL DE 2ª CATEGORIA. OITIVA.

RELATÓRIO DE AUDITORIA (RA)

Secretaria de Fiscalização de Infraestrutura Portuária e Ferroviária (SeinfraPortoFerrovia).

Em exame Auditoria realizada no âmbito do Fiscobras 2020, com o objetivo de fiscalizar as obras de construção do Lote 5F da Ferrovia de Integração Oeste Leste (Fiol) , trecho Caetité - Barreiras, no Estado da Bahia, que se encontram sob a responsabilidade da Valec - Engenharia, Construções e Ferrovias S.A. (Valec) , possuindo como abrangência temporal a execução e as principais alterações contratuais realizadas entre dezembro de 2018 e agosto de 2020.
O foco do presente trabalho foi o Contrato 6/2014, referente à contratação das obras remanescentes para a construção do Lote 5F, e alcançou o montante de R$ 896.845.439,74, a preços de origem (PO) , data base setembro/2009. Este valor contempla as alterações até o 11º TA, assinado em 10/6/2020, resultando em reflexo financeiro de 24,59% em relação ao valor contratado inicialmente de R$ 719.836.083,25.
O referido contrato foi celebrado junto ao Consórcio Pavotec-Trail para implantação do subtrecho do fim da Ponte sobre o Rio São Francisco (Km 828 + 130) até o Riacho da Barroca (Km 990 + 170) , com extensão de 162,04 km.
Importa registrar que por meio de termos aditivos foram consignadas alterações efetivadas na participação do Consórcio, de modo que no 8º Termo Aditivo ao Contrato 6/2014 (data da assinatura 26/3/2018) foi constituído o Consórcio FIOL - Lote 05, formado pelas empresas BTEC Construções S/A e LCM Construções e Comércio S/A.
Em julho de 2020 (até a medição 77) , a alocação de recursos alcançou R$ 391.105.794,54 (data-base set/2009) , representando 43,61% do valor total previsto. Os principais itens de serviços  apresentaram o seguinte avanço físico: (a) Terraplenagem, 58,57%; (b) Drenagem, 26,80%; (c) Superestrutura, 58,34%; e (d) Obras de Artes Especiais, 9,86% (peça 34) .
A equipe da Secretaria de Fiscalização de Infraestrutura Portuária e Ferroviária (SeinfraPortoFerrovia) apontou os seguintes achados de auditoria:
Extrapolação dos quantitativos relacionados aos serviços de terraplenagem inicialmente previstos no Contrato 6/2014; e
Alteração na metodologia de escavação, carga, descarga e transporte de material de 2ª categoria.
Com relação ao primeiro achado, a SeinfraPortoFerrovia verificou que, após o cotejo dos quantitativos previstos no 11º Termo Aditivo ao Contrato 6/2014 (junho/2020) com aqueles volumes previstos na licitação, houve um injustificado aumento significativo relacionado à movimentação de material de terraplenagem com reflexos financeiros na ordem de: 48,37% em material de 1ª categoria, 327,01% em material de 2ª categoria e 103,81% em 3ª categoria (peça 20, p.149-150; peça 23) . Constatou-se também irregularidades relacionadas ao transporte do item rachão, bem como alteração indevida do critério de medição da DMT.
Com relação aos volumes de terraplenagem, por meio do Ofício 24/2020/GFIOL2 (peça 14) , a estatal informou que instaurou um processo administrativo, em decorrência de uma recomendação da Controladoria Geral da União (CGU) , no qual irá avaliar eventuais correções que deverão ser feitas no Quadro de Orientação de Terraplenagem do Lote 5F e que tais ajustes serão implementados no 12º Termo Aditivo.
Quanto aos demais serviços de terraplenagem, a Valec destacou que encontrou inconsistências no pagamento de transporte do item rachão e, para solucionar essa irregularidade instaurou dois processos administrativos: Processo n.º 51402.004893/2019-99 - Constituição de débito, em andamento, para a recuperação dos valores referente ao pagamento do transporte em duplicidade de rachão, e Processo n.º 51402.004849/2019-89 - Constituição de débito, em trâmite, para a correção do critério de pagamento referente ao volume da cava ou volume despejado na cava.
 No que se refere à irregularidade relacionada à alteração do critério de medição da DMT, tratada no âmbito do TC Processo 016.063/2019-8, e que possui reflexos no presente contrato, a Valec comunicou que procedeu com os ajustes na planilha atual por meio do 10º Termo Aditivo, entretanto, para proceder com a verificação da irregularidade das medições pretéritas será necessária abertura de um processo administrativo de constituição de débito, no qual será possível quantificar os valores pagos indevidamente até a 71ª medição do Contrato 6/2014 (dezembro/2019) .
Desse modo, a equipe de fiscalização do TCU considerou que a empresa pública estaria providenciando, por meio da abertura de processos administrativos e de termos aditivos ao contrato, ações visando corrigir eventuais irregularidades. 
Encaminhada a versão preliminar do relatório para que os gestores apresentassem comentários quanto às conclusões da equipe de auditoria, a Valec não se manifestou acerca desse apontamento. 
Assim, a SeinfraPortoFerrovia propõe que, por ocasião da instrução de mérito do presente processo, se faça determinação à Valec para que apresente:
" (i) a conclusão do processo administrativo recomendado pela CGU, bem como toda a documentação referente ao 12º Termo Aditivo, detalhando as alterações inseridas no Contrato do Lote 5F;
 (ii) a conclusão dos processos n.º 51402.004893/2019- 99 e 51402.004849/2019-89, bem como os impactos resultantes na planilha orçamentária do Contrato 6/2014 (Lote 5F) ; e
 (iii) a conclusão do processo administrativo de constituição de débito, no qual os valores pagos indevidamente até a 71ª medição do Contrato 6/2014, decorrentes de alteração indevida no critério de medição da DMT, serão quantificados".
Já com relação ao segundo achado, a equipe de auditoria verificou a alteração de método de execução do serviço de escavação, carga, descarga e transporte de material de 2º categoria resultando em um acréscimo estimado de R$ 3.971.449,50, a preços iniciais (set/2009) , quando comparados com o método previsto no contrato inicial.
A unidade técnica concluiu que as planilhas de composição de preços da Valec devem ser avaliadas segundo a metodologia do Sicro do Dnit, estabelecendo critérios de execução aos comumente praticados no mercado. Nesse sentido, a metodologia adotada pela estatal de enleiramento com trator de esteiras e carregamento com pás carregadeira não são mais usuais para escavação de material de 2ª categoria.
Encaminhada a versão preliminar do relatório para que os gestores apresentassem comentários acerca das conclusões da equipe de auditoria em relação a esse apontamento, a Valec enviou documentação afim de justificar a necessidade de uso de equipamento (trator de esteiras) , não descrito na patrulha mecânica da Composição de Preço Unitário (CPU) referencial da estatal, no certame licitatório 5/2010. A empresa pública ainda citou que a supervisora das obras encaminhou documentação complementar demonstrativa do uso do Trator de Esteira e outros cálculos julgados pertinentes, no qual teria se verificado economia na execução de corte em segunda categoria em substituição a terceira categoria, conforme inicialmente previsto em projeto.
A unidade técnica manteve o entendimento de que a alteração na metodologia executiva já consolidada em matéria envolvendo serviços de terraplenagem, como exemplo, as contratações promovidas pelo Dnit para a escavação e carga de materiais de 2ª categoria, não encontra amparo nas hipóteses previstas no art. 65 da Lei 8.666/93. Além disso, a SeinfraPortoFerrovia considerou que a informação prestada pela empresa supervisora de obras em relação à economia em relação ao Projeto Executivo pelo emprego do trator de esteiras não se relaciona com o tipo de equipamento empregado, mas sim com a correta aplicação da classificação de material de 2ª categoria conforme prevê a norma de classificação, o que demonstra tardiamente a importância da correta caracterização do solo a ser escavado, que deve ocorrer de forma anterior à elaboração do Projeto Executivo, conforme histórico de Decisões prolatadas pelo Tribunal no âmbito das obras da FIOL, no sentido de suspender cautelarmente as obras, até que os resultados das sondagens realizadas em número e em profundidades fossem incorporados aos projetos.
Dessa forma, a SeinfraPortoFerrovia propõe a oitiva da Valec acerca dessa irregularidade.
Concordo com as análises empreendidas pela equipe de auditoria e acolho o encaminhamento proposto pela SeinfraPortoFerrovia no sentido de se promover a oitiva da Valec.
No entanto, ante à possibilidade de adoção futura, por parte deste Tribunal, de determinação de repactuação do Contrato 6/2014, acrescento à proposta a oitiva do Consórcio FIOL - Lote 05 para que, caso queira, se manifeste acerca da alteração da composição de preços pelo método de "enleiramento", item 3.2 e respectivos subitens em substituição integral aos previsto inicialmente em contrato no item 3.1 e respectivos subitens, acarretando dano potencial ao erário da ordem de R$ 3.971.449,50 (a preços iniciais, ref. set/2009) .
Ante o exposto, manifesto-me por que o Tribunal aprove o acórdão que ora submeto à apreciação deste Colegiado.
TCU, Sala das Sessões Ministro Luciano Brandão Alves de Souza, em 10 de março de 2021.
AUGUSTO SHERMAN CAVALCANTI 
Relator